臺灣臺中地方法院刑事判決　
109年度訴字第2942號
公  訴  人  臺灣臺中地方檢察署檢察官
被      告  林德郎


            林德陽


上列被告等因偽造文書案件，經檢察官提起公訴（109年度復偵
字第42號），本院判決如下：
    主    文
林德郎、林德陽共同犯行使偽造私文書罪，各處有期徒刑貳月，
如易科罰金，均以新臺幣壹仟元折算壹日。
    犯罪事實
一、林德郎、林德陽為林玉山、林石金之胞弟，約莫於40年前許
    因兄弟同居共財且多不識字，林玉山、林石金遂交付印章予
    林德郎以處理稅務申報事務及辦理臺中市○○區○○段00地號土
    地（下稱系爭土地，重測前地號為臺中縣○○區○○○段○○○段00
    0地號）之地籍圖重測事宜。詎林德郎、林德陽明知林玉山
    並未就系爭土地申請暫緩分割乙事授權渠等處理，甚且林石
    金早已於民國107年1月16日死亡，竟仍共同基於行使偽造私
    文書之犯意聯絡，於107年12月24日，共同書寫並擅自持林
    玉山、林石金之印章盜蓋印於表示就系爭土地申請暫緩分割
    之「申請書」(下稱系爭申請書)之申請人欄，偽造完成表彰
    林玉山、林石金申請系爭土地暫緩分割之私文書後，並利用
    不知情之郵務人員郵寄至臺中市政府地政局，以申請辦理系
    爭土地暫緩分割事宜而行使之，足生損害於林玉山、其他同
    意系爭土地辦理分割之共有人及行政機關就不動產管理之正
    確性。
二、案經林玉山訴由臺中市政府警察局烏日分局報告臺灣臺中地
    方檢察署檢察官偵查起訴。
    理    由
壹、證據能力部分
　　本案認定事實所引用之卷內被告以外之人於審判外之言詞或
    書面陳述，被告2人於本院準備程序時均未爭執證據能力（
    本院卷第37-38頁），檢察官、被告2人於辯論終結前亦均未
    對該等證據之證據能力聲明異議（本院卷第245-266頁），
    本院復審酌前揭陳述作成時之情況，並無違法取證之瑕疵，
    亦認以之作為證據為適當，是本案有關被告以外之人於審判
    外之言詞或書面陳述等供述證據，依刑事訴訟法第159條之5
    規定，自均得為證據。至於以下所引用其餘非供述證據部分
    ，既不適用傳聞法則，復查無違法取得之情事存在，自應認
    同具證據能力。
貳、認定犯罪事實所憑證據及理由：
一、訊據被告2人固坦承有於上開時、地，共同製作系爭申請書
    ，並蓋用告訴人林玉山、林石金之印章於系爭申請書之申請
    人欄位，再郵寄至臺中市政府地政局，以申請辦理系爭土地
    暫緩分割事宜，而行使系爭申請書等情，惟被告2人均矢口
    否認有何行使偽造私文書之犯行，均辯稱：系爭土地因地籍
    圖有誤，告訴人林玉山、林石金等兄弟同意授權被告林德郎
    全權處理，印章是告訴人林玉山、林石金自己交給被告林德
    郎的，嗣經提起90年度訴字第1352號行政訴訟並勝訴，後續
    有向地政事務所申請地籍圖更正，由於地籍圖尚未更正正確
    ，分割土地將會損及共有人之權益，所以才會提出系爭申請
    書申請暫緩分割，以保護全體共有人之利益，且系爭土地現
    已分割完畢，分割為大肚區自強段50地號及50之2地號，其
    中50之2地號土地登記於告訴代理人林嘉富名下，林嘉富已
    就該地與買主允將建設公司簽立買賣契約，故並無任何人受
    到損害，又被告2人不懂法律，不知道林石金死亡後授權就
    消失了云云。
二、經查，被告2人為告訴人林玉山、林石金之胞弟，約莫於40
    年前許因兄弟同居共財且多不識字，告訴人林玉山、林石金
    交付印章給被告林德郎以處理稅務申報事務及辦理系爭土地
    之地籍圖重測事宜，而被告2人均明知林石金早已死亡，仍
    於上開時、地，共同製作系爭申請書，並蓋用告訴人林玉山
    、林石金之印章於系爭申請書之申請人欄位，並郵寄至臺中
    市政府地政局，申請辦理系爭土地申請暫緩分割事宜，以行
    使系爭申請書等節，已為被告2人所是認(見本院卷第39-40
    、257-258、263-265頁)，經核與證人即告訴人林玉山、證
    人即告訴代理人林嘉富各自於警詢及偵訊時之證述、證人即
    林石金之繼承人林綉鳳於本院審理時之證述大致相符(見偵
    卷第19-21、23-26頁、復偵卷第77-81、85-89頁)，並有系
    爭申請書影本、臺中市龍井地政事務所108年1月4日龍地二
    字第1070008701號函、臺中市龍井地政事務所107年12月14
    日龍地二字第1070008354號函、告訴人林玉山之存證信函、
    被告2人之復函書、同意分割授權書、林石金之個人基本資
    料、臺中市龍井地政事務所110年11月3日龍地一字第110000
    7462號函暨所檢附系爭土地辦理分割全部資料及異動索引資
    料附卷可稽(見偵卷第39-41、43、45-47、49-51、53-55頁
    、復偵卷第27-43、89頁、本院卷第147-220頁)，是上開事
    實，堪先認定。
三、被告2人是否未經告訴人林玉山、林石金之授權，即盜用告
    訴人林玉山、林石金之印章，用印於系爭申請書並行使之，
    而為行使偽造私文書之行為：
(一)按人之權利能力，始於出生，終於死亡，民法第6 條定有明
    文。被繼承人死亡時，其權利能力即喪失，權利主體已不存
    在，自不能以被繼承人名義為法律行為。縱被繼承人生前曾
    授權他人為之，亦因其死亡而授權關係歸於消滅，仍不得再
    以被繼承人之名義為法律行為。倘以被繼承人名義製作文書
    ，當屬無權製作之偽造行為，若足以生損害於公眾或他人，
    即難辭偽造文書罪責（最高法院97年度台上字第6316、100 
    年度台上字第4538號、100 年度台上字第4704號、102年台
    上字第4206號判決意旨參照）。經查，林石金既已於107年1
    月16日死亡，無論林石金生前是否有授權被告2人處理系爭
    土地相關事宜，因林石金死後，其權利能力即已喪失，其遺
    產乃由其全體繼承人所繼承，如繼承人有數人時，則為全體
    繼承人所公同共有，任何人自不能再以林石金之名義為任何
    法律行為，且揆諸上開判決意旨，林石金生前原有之委任、
    授權亦因其死亡而歸於消滅，是被告2人於林石金死後，仍
    以林石金之名義蓋用林石金之印文於系爭申請書，自屬無權
    制作之偽造行為無訛。後續又持系爭偽造之申請書，向臺中
    市政府地政局表示林石金欲申請暫緩分割之意，即屬行使偽
    造私文書之行為。
(二)又證人即告訴人林玉山於警詢時證稱：我沒有同意讓被告2
    人以我名義簽署系爭申請書，我有寄發存證信函給被告2人
    ，他們回覆我那是父親遺願，可是根本沒這回事，我跟被告
    2人並無仇隙等語(見偵卷第19-21頁)，復於偵訊時證稱：我
    大約40多年前有拿印章給被告2人，我後來有請被告2人還印
    章給我，但他們不還給我，我不知道被告2人蓋用我的印章
    去申請暫緩分割系爭土地的事情，他們蓋用我的印章沒有經
    過我的同意等語(見復偵卷第77-81頁)，而告訴人林玉山與
    被告2人為親兄弟之至親關係，亦無過節仇隙，應無甘冒偽
    證罪處罰之風險，而為虛偽陳述構陷被告2人之理，且參酌
    告訴人林玉山曾以遭被告2人冒用名義撰寫系爭申請書為由
    ，向被告2人寄出存證信函以示警告，被告2人之復函書僅表
    示要先更正系爭土地之地籍圖，以符合正確及父親遺願，卻
    全然未提及自己曾取得告訴人林玉山之授權或同意，此觀諸
    告訴人林玉山之存證信函、被告2人之復函書自明(見偵卷第
    49-51、53-55頁)，益徵告訴人林玉山證稱其從未授權被告2
    人撰寫系爭申請書，應可採信。又證人林綉鳳另於本院審理
    時證稱：我有看到告訴人林玉山的太太將印章交給被告林德
    郎，目的是為了所得稅申報及更正地籍圖重測，但交付印章
    時間點是很久以前的事了等語(見本院卷第251-252頁)，而
    被告林德郎亦自陳：告訴人林玉山交付印章的時間最少是40
    年前的事了等語(見本院卷第257頁)，則縱使告訴人林玉山
    曾於約莫40年前許交付印章予被告2人，惟授權之範圍亦僅
    限於處理所得稅申報及更正地籍圖事宜，而不及於107年12
    月24日申請暫緩分割系爭土地一事，遑論告訴人林玉山曾向
    被告2人要回印章，業經其證述如前，則被告2人以告訴人林
    玉山之名義蓋用其印文於系爭申請書上，即屬無權制作之偽
    造行為甚明。後續又持系爭偽造之申請書，向臺中市政府地
    政局表示告訴人林玉山欲申請暫緩分割之意，即屬行使偽造
    私文書之行為。
四、被告2人冒用告訴人林玉山、林石金之名義，申請暫緩分割
    系爭土地，是否足以生損害於公眾或他人：
(一)按刑法分則偽造文書罪章，不論偽造公文書、私文書或登載
    不實、使登載不實，以足生損害於公眾或他人為成立要件，
    所謂足生損害，係指他人有可受法律保護之利益，因此遭受
    損害或有受損害之虞而言，不以實際發生損害為要件，而所
    謂損害，亦不以經濟上之損害為限，即民事、刑事或行政上
    之損害亦皆屬之（最高法院50年台上字第1268號判決、49年
    台非字第18號判決、43年台上字第387號判決意旨參照）。
(二)被告2人辯稱：之所以申請暫緩分割，是為了依行政法院判
    決意旨更正系爭土地之地籍圖，以保護全體共有人，且系爭
    土地現已分割完畢，所以沒有任何人受到損害云云，經查，
    被告2人及告訴人林玉山、林石金等人曾因申請辦理系爭土
    地之實地測量、標示現況、地籍圖更正等事項，而遭地政事
    務所及訴願決定機關駁回(下稱原處分及訴願決定)，嗣向臺
    中高等行政法院提起課予義務行政訴訟，嗣經該院以90年度
    訴字第1352號判決原處分及訴願決定部分撤銷，復經被告2
    人及告訴人林玉山、林石金等人上訴後，由最高行政法院以
    92年度裁字第528號裁定上訴駁回確定，此有上開判決及裁
    定附卷可佐(見本院卷第71-78頁)，惟查，縱使果如被告2人
    所辯系爭土地之地籍圖有誤而應予更正，然上開判決作成迄
    今已時隔多年，長達數年期間被告2人早已可以向地政事務
    所申請實地測量及更正地籍圖，且系爭土地亦已於93年12月
    6日辦理地籍圖重測，此有臺中市地籍異動索引可考(見本院
    卷第149頁)，則被告2人豈有遲至107年12月24日仍以此為由
    ，而作為冒用告訴人林玉山、林石金之名義申請暫緩分割系
    爭土地之理，遑論經本院函詢臺中市龍井地政事務所倘若某
    筆土地已辦理分割後，是否仍可依行政法院判決結果辦理地
    籍圖更正，臺中市龍井地政事務函覆以「有關貴院函詢如某
    Ａ地號已辦理分割後，是否仍得依行政法院判決結果辦理地
    籍圖更正乙節，某Ａ地號已辦畢分割登記，倘若行政法院判
    決結果符合地籍測量實施規則第232條規定，自得由本所逕
    行辦理更正或報經臺中市政府地政局核准後辦理。」，此有
    臺中市龍井地政事務所110年11月3日龍地一字第1100007462
    號函可參(見本院卷第147-148頁)，則由上開函釋可知，縱
    使系爭土地已辦畢分割登記，仍非不得再申請地籍圖之更正
    ，則被告2人辯稱為了更正系爭土地地籍圖而需辦理暫緩分
    割之辯詞自有疑義。況且，無論被告2人申請暫緩分割系爭
    土地之動機，是否確係為了先辦理地籍圖更正，被告2人上
    開所為，均已造成系爭土地分割時間點之延宕，而足生損害
    於系爭土地其他共有人希冀早日完成分割之權益，並使地政
    機關之公務員誤信系爭申請書之真正性，而同意延緩系爭土
    地之分割時程，顯係損及地政機關就不動產管理之正確性，
    至為明確。至於被告另辯稱系爭土地嗣後已辦畢分割登記云
    云，然而被告上開所為，既已損及告訴人林玉山、其他同意
    分割之共有人分割時程之利益，並影響地政機關就不動產管
    理之正確性，不因嗣後系爭土地已否完成分割登記，即對於
    已發生之犯罪結果有所影響，是以，尚難僅以嗣後系爭土地
    已辦畢分割登記，即為有利於被告2人之認定。
五、被告2人有無行使偽造私文書之犯意：
(一)就系爭申請書之製作，被告2人並未取得告訴人林玉山之授
    權，而林石金亦已死亡而無從授權，且系爭申請書之行使足
    以延宕系爭土地之分割進度，而足生損害於告訴人林玉山、
    其他同意分割之共有人，並影響地政機關就不動產管理之正
    確性，均已如前述，被告2人主觀上明知上情，卻仍擅自以
    林玉山、林石金之名義製作系爭申請書，復持以向臺中市政
    府地政局行使，已然具有行使偽造私文書之犯意，甚為明確
    。至於被告2人究竟係因何種原因而為前開犯行，僅屬動機
    層次，無礙於犯行之成立，是以，即便果如被告2人所辯係
    為了申請地籍圖之更正，方為本案之犯行，仍應認為被告2
    人具有行使偽造私文書之犯意，至於渠等之動機部分，僅為
    量刑時審酌之事項。
(二)又按行為人對於構成犯罪之事實，明知並有意使其發生者，
    為故意，刑法第13條第1項定有明文。是故意之成立，以對
    犯罪構成事實有所認識且有實行之意願為已足，至不法意識
    並非故意之構成要素，縱違法性認識有錯誤，亦應循違法性
    錯誤之法理解決，不生阻卻故意成立之效果。又除有正當理
    由而無法避免者外，不得因不知法律而免除刑事責任，刑法
    第16條前段定有明文。所謂可否避免，應依行為人的社會地
    位、能力及知識程度等一切因素考量，判斷行為人是否得以
    意識到行為之違法，且當行為人對自己之行為是否涉及不法
    有疑慮時，即負有查詢之義務，不能恣意以不確定之猜測，
    擅斷主張自己之行為屬無法避免之禁止錯誤，否則倘若一律
    可主張欠缺不法意識而免責，無異鼓勵輕率，亦未符合社會
    良性之期待。準此，被告2人雖辯稱：我們不懂法律，所以
    不知道林石金死亡授權就消失了云云，然而，被告主觀上已
    具備行使偽造私文書之犯意，業經本院認定如前，至於渠等
    不知法律規定等情，則僅屬刑法第16條「禁止錯誤」之問題
    。經查，被告2人均已成年，此有個人戶籍資料查詢結果可
    考(見本院卷第15-16頁)，且被告林德郎自陳：學歷為高中
    肄業，之前從事農耕及做生意等語(見本院卷第264頁)，被
    告林德陽自陳：學歷為初中畢業，目前從事農耕及做生意等
    語(見本院卷第264頁)，則被告2人已有相當之工作經驗，並
    非不經世事之人，應有相當之社會歷練，自不得僅以不知法
    律為由，即脫免相關之法律責任，況且，被告2人為本案犯
    行之前，亦未曾查詢相關法規或諮詢法律專業人士，以求釐
    清其行為之適法性，即貿然為本案犯行，難認有何正當理由
    ，而無法避免欠缺違法性之認識，或得減輕其刑之情節存在
    ，是以，縱使果如被告2人所辯，渠等不知林石金死亡授權
    即消滅，亦無從適用刑法第16條之規定減免其刑，併此敘明
    。　
六、末按當事人、代理人、辯護人或輔佐人聲請調查之證據，法
    院認為不必要者，得以裁定駁回之。下列情形，應認為不必
    要：二、與待證事實無重要關係者。刑事訴訟法第163條之2
    定有明文。被告2人雖曾聲請調查告訴代理人林嘉富就臺中
    市○○區○○段00○0地號土地與允將建設公司訂立之買賣契約，
    及聲請傳喚允將建設公司之董事長到庭作證，然而，即便系
    爭土地嗣後已分割完畢，並經分得土地之共有人予以變賣處
    分，對於既已發生之犯罪結果，仍不生影響，無礙於行使偽
    造私文書罪之成立，已如前述，是此部分調查證據之聲請均
    與本案無關聯性，而無調查之必要，附此敘明。
七、綜上所述，被告2人上開所辯均不足為採，本案事證已臻明
    確，被告2人之犯行堪以認定，應予依法論科。
參、論罪科刑：　　　　
一、核被告林德郎、林德陽所為，均係犯刑法第216條、第210條
    行使偽造私文書罪。渠等盜蓋印章之行為，為偽造私文書之
    階段行為，偽造私文書後復持以行使，偽造私文書之低度行
    為，為行使偽造私文書之高度行為所吸收，均不另論。被告
    2人就前揭犯行間，具有犯意聯絡，行為分擔，應論以共同
    正犯。被告2人利用不知情之郵務人員寄送偽造之系爭申請
    書予臺中市政府地政局以行使之，均為間接正犯。
二、爰以行為人之責任為基礎，審酌被告2人明知未取得告訴人
    林玉山之授權且林石金業已死亡，卻仍擅自盜蓋告訴人林玉
    山、林石金之印章以表彰告訴人林玉山、林石金同意暫緩分
    割系爭土地，致生損害於告訴人林玉山、其他同意分割系爭
    土地之共有人及地政機關就不動產管理之正確性，所為實非
    可取。復參以被告2人否認犯行之犯後態度，犯後態度難謂
    良好；惟念及被告2人均無因故意犯罪而經法院論罪科刑之
    前科紀錄，此有台灣高等法院被告2人前案紀錄表在卷可參
    ，足認被告2人素行良好；另考量被告2人年事已高，所能承
    受之刑罰當不如青壯年人，且令入監獄施以矯治之必要性不
    高；兼衡被告林德郎自陳：高中肄業，目前已經退休，之前
    從事農耕及做生意，家庭經濟狀況普通，沒有子女等語(見
    本院卷第264頁)，及被告林德陽自陳：初中畢業，目前從事
    農耕及做生意，家庭經濟狀況普通，子女均已成年等語(見
    本院卷第264頁)，暨被告2人違犯本案之動機、手段、所生
    危害程度等一切情狀，分別量處如主文所示之刑，並諭知易
    科罰金之折算標準。
肆、沒收部分
　　按盜用他人真印章所蓋之印文，並非偽造印章之印文，不在
    刑法第219條所定必須沒收之列(最高法院48年度台上字第11
    3號判決意旨參照)。經查，被告2人所偽造之系爭申請書業
    已郵寄至臺中市政府地政局而行使之，已非被告2人所有之
    物，故不予宣告沒收。又被告2人盜用告訴人林玉山、林石
    金之印章所蓋之印文，因係真正之印文，而非偽造之印文，
    亦毋庸依刑法第219條之規定宣告沒收。至於系爭申請書第2
    頁之申請人處雖有書寫告訴人林玉山、林石金之姓名，惟此
    部分並非用以表彰告訴人林玉山、林石金之名義，僅係代表
    申請人欄位而非簽名，故不予宣告沒收，另此敘明。　　　
據上論斷，應依刑事訴訟法第299條第1項，刑法第28條、第216
條、第210條、第41條第1項前段，判決如主文。
本案經檢察官鄭珮琪提起公訴，檢察官賴謝銓到庭執行職務。
中　　華　　民　　國　　111 　年　　1 　　月　　27　　日
            刑事第四庭    審判長法  官  黃佳琪
                                法  官  劉依伶
                                法  官  魏威至
以上正本證明與原本無異。
如不服本判決應於收受送達後20日內向本院提出上訴書狀，並應
敘述具體理由；其未敘述上訴之理由者，應於上訴期間屆滿後20
日內向本院補提理由書（均須按他造當事人之人數附繕本）「切
勿逕送上級法院」。
告訴人或被害人如不服判決，應備理由具狀向檢察官請求上訴，
上訴期間之計算，以檢察官收受判決正本之日起算。
                                書記官  林鈺娟
中　　華　　民　　國　　111 　年　　1 　　月　　27　　日
附錄本案論罪科刑之法條：
刑法第216條
行使第210條至第215條之文書者，依偽造、變造文書或登載
不實事項或使登載不實事項之規定處斷。
刑法第210條
偽造、變造私文書，足以生損害於公眾或他人者，處5年以下有
期徒刑。